【裁判字號】    89,易,3177
【裁判日期】    891212
【裁判案由】    侵占
【裁判全文】
臺灣臺中地方法院刑事判決                        八十九年度易字第三一七七號
    公  訴  人  臺灣臺中地方法院檢察署檢察官
    被      告  甲○○
    選任辯護人  呂勝賢
右列被告因侵占案件，經檢察官提起公訴 (八十八年度偵緝字第一○八二號)，本院
判決如左：
    主  文
甲○○無罪。
    理  由
一、公訴意旨略以：被告甲○○於民國八十七年九月三十日至台中市○○路二六七號
    向告訴人劉金火（按：現已改名為乙○○）租用ＨＨ─四二六九號自用小客車後
    ，約定同年十月三日歸還，其後雙方同意延至同年十月九日歸還，詎料甲○○借
    得該車後，即意圖為自己不法所有，變易持有為所有，將該車據為己有，並逃逸
    無蹤，迄八十九年二月七日始將該車歸還劉金火，因認被告涉有刑法第三百三十
    五條第一項之侵占罪嫌云云。
二、按犯罪事實應依證據認定之，無證據不得推定其犯罪事實，又不能證明被告犯罪
    者，應諭知無罪之判決，刑事訴訟法第一百五十四條、第三百零一條第一項定有
    明文。且認定不利被告之事實，須依積極證據，苟積極證據不足為不利於被告事
    實之認定時，即應為有利被告之認定；另告訴人之告訴，係以使被告受刑事訴追
    為目的，是其陳述是否與事實相符，仍應調查其他證據以資審認，最高法院三十
    年上字第八一六號、五十二年台上字第一三００號判例亦均有明文。至刑法上之
    侵占罪，須持有人變易其原來之持有意思而為不法所有之意思，始能成立，如僅
    將持有物延不交還或有其他原因致一時未能交還，既缺乏主觀要件，即難遽以該
    罪相繩，則有最高法院六十八年台上字第三一四六號判例可資參照。
三、公訴意旨認被告涉犯上開侵占之罪嫌，係以告訴人劉金火之指訴，及卷附之車輛
    借用約定承諾書為證，且被告租車後，逾期拒不返還車輛，又未與告訴人聯絡還
    車時間及說明未還車之理由，顯認其有侵占之犯意等為其論據。訊據被告則固坦
    承有於前揭時地向告訴人租用系爭ＨＨ－四二六九號自用小客車之事實，惟堅決
    否認有何侵占之犯行，辯稱：伊於此次之前即曾向告訴人租用過自用小客車，並
    均有按期歸還，在本件系爭自用小客車之租期屆至時，伊曾打電話與告訴人聯繫
    ，表示將再續租用一段時間，當時告訴人曾要求伊先清償部分之租金，伊有應允
    ，告訴人則亦同意將該車續租予伊，其後，伊於八十八年二月初即將該車返還告
    訴人，其間伊對該車並無任何處分之舉，且嗣伊亦已將所有應付之租金清償告訴
    人，伊並無侵占該車之意圖等語。經查：
    (一)被告雖於八十七年九月三十日向告訴人承租系爭自用小客車，約定同年十月三
    日歸還，並嗣經雙方同意延至同年月九日返還，惟被告卻於十月九日租期屆至後
    仍繼續使用，直至八十八年二月七日（公訴意旨認係八十九年二月七日始歸還，
    尚有誤會）方返還告訴人，然被告之行為是否構成刑法第三百三十五條第一項之
    普通侵占罪，仍應視其主觀上是否有變易原有之持有意思而為不法所有之意思以
    為斷，不得僅以被告遲延交還所承租之自用小客車，即遽以該罪相繩。
    (二)關於被告前開所辯各情，經本院訊之告訴人，告訴人則分別陳稱：「（問：在
    本次以前甲○○究竟向你租過幾次車？）以前是二次，這一次是第三次」、「（
    問：以前租車是否都有繳付租金並且按時還車？有無延長租期？）都有繳租金，
    也有按時還車，二次都有延期」、「（問：那二次延期他都如何向你表示？）都
    打電話向我表示的」、「（問：本次被告向你租車從八十七年九月三十日租用後
    除原約定租期至同年十月三日止外，究竟被告又向你表示要續租幾次？）剛開始
    有表示要延到十月九日，後來我聯絡不到有去找他太太，印象中甲○○有打電話
    告訴我說要在晚一點再還車」、「（問：甲○○究竟哪一天將所租之車輛交還給
    你？）在八十八年二月七日」、「電話中他說回來還車時就會付給我租金」等語
    。而依上開告訴人之陳述，被告前既曾向告訴人租車，且每次租車亦均曾得以電
    話聯絡續租事宜，且本件被告於租期屆至後亦確曾以電話與告訴人連繫，甚且告
    訴人亦向均同意被告續租，則自難以本次被告未於原訂租期屆至後還車，即認其
    主觀上有變易持有而為不法所有之意思。
    (三)再衡諸一般常情，本件被告如有意侵占告訴人所有上開車輛，自當於取得上開
    車輛後，即將之侵占入己，何需數度以電話向告訴人續租，且本件雙方租借車輛
    ，被告應繳付之租金，被告嗣亦已全數清償告訴人，此業據告訴人供明在卷，並
    有被告與告訴人所簽立之和解書一份在卷可稽。是客觀上亦難認為被告有何侵占
    之情形。
    是綜據上述，被告甲○○前揭所辯，應尚堪採信。從而，揆諸前揭之規定及最高
    法院判例意旨，被告既未具有變易其原來之持有意思而為不法所有之意思與行為
    ，其顯缺乏主觀與客觀之要件，自難遽以侵占罪相繩。本件依公訴人所提之論據
    應尚不足以證明被告甲○○有公訴意旨所指之侵占犯行；此外，復查無其他確切
    證據，足認被告有何侵占犯行，依前項之規定與說明，本件不能證明被告犯罪，
    自應為無罪之諭知。
據上論斷，應依刑事訴訟法第三百零一條第一項，判決如主文。
中      華      民      國    八十九    年      十二    月      十二    日
                                    臺灣臺中地方法院刑事第三庭
                                            法  官  張  智  雄
右正本證明與原本無異。
如不服本判決，應於判決送達後十日內向本院提出上訴狀，上訴於臺灣高等法院臺中
分院( 須附繕本 )。
                                            書記官
中      華      民      國    八十九    年      十二    月      十四    日


司法院資訊處製作；財團法人民間司法改革基金會備份。
